臺灣高等法院刑事判決　　　　　　　　　　　　八十九年度上更(一)字第三七號
　　上　訴　人　臺灣士林地方法院檢察署檢察官
　　被　　　告　乙○○
　　選任辯護人　黃德賢
右上訴人因侵占等案件，不服臺灣士林地方法院八十四年度訴字第四九一號，中華民
國八十五年十二月二十日第一審判決（起訴案號：臺灣士林地方法院檢察署八十三年
度偵字第七二九八號），提起上訴，判決後經最高法院發回更審，本院判決如左：
    主  文
原判決撤銷。
乙○○意圖為自己不法之所有，而侵占業務上持有之物，處有期徒刑拾月。
    事  實
一、乙○○為內湖證券股份有限公司（下稱內湖證券公司）之董事長兼總經理，係該
    公司之商業負責人，實際負責該公司之財務調度及管理，該公司於民國（下同）
    七十九年十、十一月間先後向乙○○承租其私人所有，位於臺北市○○區○○路
    四段五十號一至七樓及地下室之房屋作為營業場所，其中一、六、七樓係預備作
    為經營綜合證券商之用，嗣因綜合證券商部分不及提出申請，內湖證券公司乃與
    乙○○達成協議，自八十年七月一日起解除該部分之租賃契約，並於八十年七月
    二十日檢具解除租賃契約協議書呈報台灣證券交易所股份有限公司，詎乙○○不
    甘上開樓層八十年七、八、九月份每月新台幣（下同）一百三十二萬元五千元之
    租金平白受損，且逢股市低迷不堪賠損，竟意圖為自己不法所有，於八十年（起
    訴書誤為八十三年）七月二十三日假藉內湖證券公司支付內湖實業股份有限公司
    （下稱內湖實業公司，該公司於八十年七月二十四日辦妥設立登記，負責人為莊
    某之妻溫蕙蓮）顧問費三百九十七萬五千元為名，而將其業務上持有之內湖證券
    公司之三百九十七萬五千元票款，以支付顧問費名義，於同年七月三十一日轉存
    入內湖實業公司兌領後，再由內湖實業公司轉存入乙○○於世華商業聯合銀行之
    六一二九－八號帳戶，而將之侵占入己，嗣並為掩飾其侵占犯行，指示其公司不
    知情之會計人員陳東桓，將此不實之事項，以支付內湖實業公司八十年七、八、
    九三月顧問費各一百三十二萬五千元之會計科目，登載於內湖證券公司之帳冊上
    。
二、案經法務部調查局臺北市調查處移送台灣士林地方法院檢察署檢察官偵查起訴。
    理  由
一、本院調查庭訊之上訴人即被告乙○○坦承確有自內湖證券公司取得三百九十七萬
    五千元無訛，惟矢口否認有侵占及將不實事項登載於內湖證券公司會計帳冊上之
    犯行，辯稱：(一)內湖證券公司於七十九年十月二十七日，向被告承租坐落臺北市
    內湖區○○路○段五十號之二、三樓，租金每月一百七十五萬元，八十年四月起
    調整為每月一百九十二萬五千元，又於七十九年十一月二日承租同棟一、四、五
    、六樓，租金亦為每月一百七十五萬元，八十年四月起，因營運困難，被告主動
    減收六十萬元後，為一百一十五萬元，同年七月一日起，因增設發電機、不斷電
    系統及其他資訊設備並增用六樓及七樓部分場地，另減少一樓全部及六樓部分，
    按租約規定提高租金十七萬五千元，計每月一百三十二萬五千元，此有租金說明
    表及內湖證券公司簽證會計師致檢察官之說明函可稽。(二)上開租金支出資料，因
    承辦職員丙○○到職後不久，於八十年七月二十三日處理時，即因錯開傳票以支
    付顧問費方式列帳，經稽核人員發覺，乃將開列之支票三紙（票號ＰＮ0000
    000--0）金額分別為一百五十萬元、一百五十萬元及九十七萬五千元作廢，
    此有支票存根聯可參，陳某不察，仍在同日製作之○七二九二號傳票，猶記以相
    同金額，會計科目仍為顧問費，惟因實際上確為租金，故陳某誤以使用前開大樓
    四、五層部分，需減少每月六十萬元之租金，再重複扣除四、五、六月共三個月
    之溢付款，即扣除一百八十萬元（實際上四、五樓層之租金已自一百九十二萬五
    千元減收六十萬元後，成為一百三十二萬五千元），僅支付二百十七萬五千元，
    參酌該公司簽發之ＰＮ0000000號同額支票存根聯科目亦載明為租金乙節
    即可知梗概。(三)被告因係加拿大華僑，常返加拿大經營事業，乃在八十年五月二
    十五日授權內湖證券公司將支付被告個人之租金直接交內湖實業公司代收，然因
    被告另兼內湖證券公司董事長，該公司於八十年六月三十日常務董事會決議支付
    被告顧問費四百萬元，故丙○○乃因此而誤解，復因當時被告人在國外，出納李
    麗卿於八月九日離職，俟同月十五日被告返國，知悉上情，立向辦理簽證之環球
    聯合會計師事務所呈報說明報告列帳錯誤，又因堅持「不變更原憑證原則」及租
    金或顧問費均為費用科目並不影響當年之損益或稅負，故未予作會計分錄之調整
    ，倘被告有意侵占公司款項，何庸如此陳報﹖亦因此陳報，會計師當年之財務簽
    證採無保留意見，並於事後出具此費用為租金之陳報予檢察官。(四)被告之八十年
    度綜合所得稅，經配偶溫蕙蓮於申報時，因疏漏申報該筆三百九十七萬五千元租
    金屬實，又因被告不服於八十二年五月十五日申請復查，嗣於查核各筆收入時自
    行發覺租金收入漏報之事，乃於八十三年七月七日收受復查決定書前二週，即六
    月二十五日自動申報租金收入，經國稅局內湖稽徵所八十三年七月二十五日以財
    北國稅內湖徵字第八三○○九三四一號函知補本稅及加計利息，而法務部調查局
    台北市調查處通知被告應訊之時間尚在補稅後二日之同年六月二十七日，是亦可
    知上開費用確為給付租金而非顧問費，內湖證券公司支付被告個人，與被告身為
    該公司董事長無關，實無任何侵占之犯行，否則以前揭常務董事會決議，儘可正
    大光明受領四百萬元，何必費盡心思僅收二百十七萬五千元而已。至帳目記載錯
    誤，純係被告出國期間，職員丙○○一時誤解所致，因既非被告授意，自亦不生
    違反商業會計法犯行。(五)被告於八十四年間，因內湖證券公司經營困難，乃無償
    免除該公司八十年間租金七百萬元，被告因此遭稅務機關認定漏報贈與稅，是內
    湖證券公司積欠被告債務甚多，上開二百十七萬五千元確屬租金收入，被告無庸
    挖空心思巧立名目，將之列為顧問費，而予以侵占之理等語。
二、經查：
    (一)被告確有以顧問費名義自內湖証券公司取得三百九十七萬五千元之事，除據被
      告坦承不諱外，並有支票、帳冊及轉帳傳票影本在卷可稽，此部分之事實堪以
      認定。
    (二)被告雖辯稱內湖證券公司八十年七、八、九份實際有租用臺北市○○區○○路
      四段五十號一、六、七樓房屋，每月租金一百三十二萬五千元，內湖證券公司
      支付內湖實業公司之顧問費，實際上即為該三月份之租金，並無侵占情事。然
      ：
      (1)內湖證券公司於七十九年十月二十七日向被告承租坐落臺北市○○區○○路
        四段五十號之二、三樓，租金每月一百七十五萬元，八十年四月起調整為每
        月一百九十二萬五千元，又於七十九年十一月二日承租同棟一、四、五、六
        樓（含七樓頂使用權），租金亦為每月一百七十五萬元，作為營業場所，其
        後內湖證券公司向台灣證券交易所呈報略謂：本公司目前只適合從事承銷業
        務，故經與出租人協議後，承租範圍內之一、六及七樓之租金，自八十年四
        月一日起每月減少租金六十萬元，其後更與出租人即被告於八十年七月十五
        日達成協議，自八十年七月一日起租賃範圍內之一、六、七樓停止租用，解
        除租賃契約，並於八十年七月二十日具函呈報台灣證券交易股份有限公司，
        此情有租賃契約書二份、說明書、（解除契約）協議書各一份及內湖證券公
        司八十年七月二十日（80）湖證字第一００三二號函等影本附卷可稽（見原
        審卷第一０二頁至第一二一頁）。
      (2)參以證人即內湖證券公司之董事甲○○，於八十三年六月十九日法務部調查
        局調查人員問及何以在八十年七月二十三日轉帳傳票上簽名預付內湖實業公
        司八十年七、八、九月顧問費時，證稱：該筆顧問費係依乙○○指示所為，
        其只是事後在傳票上簽字，由於內湖證券所有管理事務均係董事長乙○○負
        責，內湖證券何以要支付顧問費予內湖實業公司，其並不清楚云云（見偵查
        卷第八頁）。雖其於偵查中改稱內湖證券公司在八十年七、八、九月有使用
        四、五、六樓房屋，該三百九十七萬五千元之顧問費應是付租金的錢云云（
        見偵查卷第一五０頁) ，姑不論證人甲○○係以推測之詞證稱該筆費用「應
        該」係付租金，其證詞之證明力容有疑義，若內湖證券公司確有於八十年七
        至九月份繼續向被告承租上開樓層，身為董事之證人甲○○何以不確定該筆
        為數不少之款項確係用於支付租金，且若果內湖證券公司確有繼續使用該樓
        層房屋之事實，何以不逕以租金之會計科目登載帳冊，竟以毫無會計憑証之
        顧問費科目記載，實難以自圓其說。而證人於案發時之供述較少權衡其利害
        得失或受他人干預，依經驗法則，較諸事後翻異其案發之初所為之陳述為可
        信，故除有可證明其後更異之詞與事實相符，或其初供係屬虛偽者外，自不
        宜任意捨棄初供而不採 (最高法院八十年台上字第五一０九號、八十七年台
        上字第一六００號判決參照) ，是證人甲○○於調查局最初之陳述較少權衡
        其利害得失或受他人干預，較為可採。
      (3)細繹卷附之內湖證券帳冊資料，內湖證券公司於八十年七月至九月之租金支
        出，係每月一百九十二萬五千元 (見偵查卷第十八頁反面) ，而支付予內湖
        實業公司之顧問費，則係另記載於帳冊會計科目為「勞務費用」之部分 (見
        偵查卷第十九頁反面、第二十九頁) ，「租金支出」與「勞務費用」為不同
        之會計科目，斷無記載錯誤之理。被告辯稱係因新進會計人員誤會致有誤載
        ，發現後業已更正，然依卷附之帳冊資料並無更正字樣，被告前揭所辯並無
        所據。
      (4)再者，證人即內湖證券公司監察人張秉仁，於檢察官偵查時亦證稱：其並不
        知有該筆三百九十七萬五千元支付租金之事，有關該筆顧問費之支出其並不
        知情等語 (見偵查卷第二十七頁、第九十五頁) ；證人即臺灣證券交易所股
        份有限公司稽核人員張錫寬，於八十年十月二十八日前往內湖證券察核時，
        該公司之職員對於系爭顧問費之服務項目並不知情 (見本院前審第三十四頁
        、第三十五頁) ，且被告於八十一年四月三十日申報八十年度綜合所得稅時
        ，亦未申報上開其所謂之租金所得三百九十七萬五千元，而係於調查機關開
        始調查本案後 (按調查機關係於八十三年六月十九日先行傳喚本案證人即內
        湖證券之董事甲○○) ，始遲至八十三年六月二十五日自動補繳該筆租賃所
        得，復有財政部臺北市國稅局內湖稽徵所八十四年四月十日財北國稅內湖徵
        字第八四００四０八八號函文附卷可按。
      綜合以上卷證資料可知，八十年七、八、九月間被告與內湖證券間就上開樓層
      之租賃契約確已解除，已無應付租金之事實，被告所稱該三百九十七萬五千元
      係屬八十年七、八、九月份租金，因會計人員不知，誤列為「顧問費」云云，
      即非事實。
    (三)被告雖主張內湖證券公司簽發予內湖實業公司之ＰＮ0000000，面額二
      百十七萬五千元之支票（見原審卷第三十八頁），其存根聯科目欄已載明為租
      金，可見上開支出確係租金並非顧問費，原先ＰＮ0000000至ＰＮ00
      00000號有關顧問費之存根聯，係會計人員丙○○誤載云云。然查內湖證
      券公司承租被告其他樓層房屋，同時於七月二十三日簽發用以支付七、八、九
      月份租金之支票三紙，均在受款人處以鋼筆載明係七、八、九月份之房租（見
      原審卷第三十八頁ＰＮ0000000至０三號支票），唯獨上開二百十七萬
      五千元之支票，則載明顧問費，並無類似上開三紙支票載明係屬房租費，可見
      該紙支票並非支付租金之用。而會計人員丙○○係東吳大學商學院會計系畢業
      之專業會計人員，其當無於如被告辯稱誤載ＰＮ0000000至ＰＮ000
      0000號存根聯之科目後，於同一日第二度誤載ＰＮ0000000號之科
      目係顧問費之理。至於ＰＮ0000000號存根結存之下復以印戳蓋有「租
      金」字樣，係事後臨訟所添加，自無可採。
    (四)又被告辯稱其發現租金被誤列為顧問費後，即於八十年八月十五日由內湖證券
      公司發函予查核會計師欽建慶，說明係誤列，可見其無侵占之意云云，雖據提
      出內湖証券公司八十年八月十五日致環球會計師事務所（欽建慶會計師）函為
      證（見偵查卷第八十一頁），並聲請傳訊會計師欽建慶證實其事。然查上開函
      文係內湖證券公司所發文，被告身為該公司之負責人，是否確係於八十年八月
      間製作而非臨訟補行製作，不無疑問，且證人即會計師欽建慶亦無法提出其會
      計事務所確有收到內湖證券公司上開函文之明確證據以佐其說，並供稱該函係
      內湖證券公司人員當面交付云云 (見原審卷第七十六頁) ，顯然與常情有違。
      再者，證人欽建慶係內湖證券之會計師，被告以不實之事項登載於會計帳冊，
      與其有利害關係，其前開證言應屬事後迴護之詞，無可採信。
    (五)被告復辯稱：內湖證券公司支付其「租金」三百九十七萬五千元，而會計人員
      誤列為「顧問費」之時期，其本人在國外，不在國內，固有其提出之護照為證
      （影本附卷，原本發還），然查被告指示所屬會計人員於會計帳冊如何記載，
      非必於記載當時同時為之，其出國前預為指示，亦無不可，且被告行為時通訊
      已甚為發達，即使被告人在國外，亦有聯絡可能，是尚難端憑其有出國之事實
      ，即推認被告無指示會計人員在帳冊上為不實登載之事。況證人甲○○於調查
      人員調查時已明白指出內湖證券公司之財務及經營，均由被告一人獨斷獨行（
      見偵查卷第十頁），若非出自被告之指示，內湖證券公司所屬會計人員豈敢擅
      作主張而將租金改列為顧問費。
    (六)被告另辯謂依內湖證券公司八十年六月三十日常務董事會決議，一年得支領「
      顧問費」四百萬元，可能會計人員因此將租金誤列為顧問費云云，惟縱認內湖
      證券公司八十年六月三十日常務董事會之決議為真，其數額為一年四百萬元，
      亦與被告所領取之顧問費三個月三百九十七萬五千元不符，被告強加攀附，飾
      卸之詞，自無足取。
    (七)證人即內湖證券公司會計李麗卿於本院前審到庭證稱不清楚相關帳冊記載情形
      ，尚不足為被告不利之認定。又證人丙○○前經本院傳拘無著，本院認事證已
      明，其證言不影響本院前開認定，無再予傳喚之必要，附此敘明。綜上所述，
      被告所辯，要屬卸責之詞，不足採信，其犯行洵堪認定。
三、被告為內湖證券公司之董事長兼總經理，總攬該公司之財務調度及管理，內湖證
    券公司供調度之款項自係其因執行業務而持有之物，核被告所為，係犯刑法第三
    百三十六條第二項之業務侵占罪及修正前商業會計法第六十六條第一項第一款之
    罪，所犯二罪，有方法結果之牽連關係，應依刑法第五十五條從一重之業務侵占
    罪論處。被告利用不知情之會計人員犯罪，應論以間接正犯。又商業會計法第六
    十六條第一項第一款，業於八十四年五月十九日修正公布，改列為第七十一條第
    一項第一款 (本條款於八十七年十月二十九日、八十九年四月二十六日修正時並
    未更動，無法律變更，比較新舊法之問題) 並提高其罰金刑，比較新舊法，應以
    舊法有利被告，依刑法第二條第一項但書之規定，應適用有利被告之舊法。原審
    未加詳察，遽認不能證明被告犯罪，諭知其無罪之判決，尚有未洽，檢察官上訴
    意旨指摘原判決不當，為有理由，應由本院將原判決撤銷改判。爰審酌被告犯罪
    之動機、手段、目的、智識程度、犯罪所生之損害，及犯罪後態度等一切情狀，
    量處如主文所示之刑。
據上論斷，應依刑事訴訟法三百六十九條第一項前段、第三百六十四條、第二百九十
九條第一項前段、刑法第二條第一項但書、第三百三十六條第二項、第五十五條、修
正前商業會計法第六十六條第一項第一款、罰金罰鍰提高標準條例第一條，判決如主
文。
本案經檢察官柯麗鈴到庭執行職務。
中    華      民      國      九十一      年      四      月    十一    日
                              臺灣高等法院刑事第五庭
                                  審判長法  官  曾  德  水
                                        法  官  趙  功  恆
                                        法  官  蘇  素  娥
右正本證明與原本無異。
如不服本判決應於收受送達後十日內向本院提出上訴書狀，其未敘述上訴之理由者並
得於提起上訴後十日內向本院補提理由書（均須按他造當事人之人數附繕本）。
                                        書記官  葉  國  乾
中    華      民      國      九十一      年      四      月    十一    日
附錄    本判決論罪科刑法條：
一、刑法第三百三十六條第二項：
    對於業務上所持有之物，犯前條第一項之罪者，處六月以上五年以下有期徒刑，
    得併科三千元以下罰金。
二、商業會計法第六十六條第一項( 八十四年五月十九日修正後為第七十一條 )：
    商業負責人、主辦及經辦會計人員，有左列各款情事之一者，處五年以下有期徒
    刑、拘役或一萬萬元以下罰金：
      一、以明知為不實之事項，而填會計憑證或記入帳冊者。
